臺灣苗栗地方法院民事判決　　　96年度婚字第12號
原　　　告　乙○○○
被　　　告　甲○○
　　　　　　　　　　　　號
　　　　　　　　　　　大陸地區.
上列當事人間確認婚姻無效事件，本院於民國九十六年四月二十
四日言詞辯論終結，判決如下：
    主    文
確認被告與原告之子黃智彥（民國六十七年十月八日出生、九十
五年七月二十五日死亡，身分證統一編號為Ｚ00000000
0號）之婚姻無效。
訴訟費用由被告負擔。
    事    實
壹、原告方面：
一、聲明：求為判決如主文所示。
二、陳述略以：原告之子黃智彥（民國六十七年十月八日出生、
    九十五年七月二十五日死亡，身分證統一編號為Ｚ0000
    00000號，生前籍設苗栗縣公館鄉五谷村九鄰五谷二七
    七之一號，居住於苗栗縣公館鄉○○村○○路六二號，）生
    前應友人安排，充當人頭在九十三年十一月八日與大陸籍之
    被告甲○○辦理假結婚，該女子來台並未與原告之子黃智彥
    同居生活，自行在外打工，嗣遭強制遣返回大陸。因原告之
    子黃智彥於九十五年七月十八日發生車禍，不幸於九十五年
    七月二十五日逝世於醫院，遺有汽車強制險理賠金，則被告
    究竟是否為原告之子黃智彥之配偶，影響原告及孫女黃月伶
    、黃玉萱之繼承權，就被告與原告之子黃智彥之婚姻是否為
    通謀虛偽而無效，原告具有法律上之利害關係，實有提起
    本件確認之訴之必要。為此，因被告與原告之子黃智彥均無
    永久共同生活之結婚真意，通謀而為虛偽之結婚意思表示，
    復無共同生活之事實，渠等結婚之意思表示應為無效，為此
    ，依民法第八十七條第一項規定，訴請判決確認被告與原告
    之子黃智彥之婚姻無效。
三、證據：提出原告及其子黃智彥、孫女黃月伶、黃玉萱之戶籍
    謄本、相驗屍體證明書、道路交通事故當事人登記聯單、大
    陸地區人民入出境台灣地區申請書等件為證，及聲請訊問證
    人即原告之孫女黃月伶、鄰居劉元耆、表叔陳奕芳。
貳、被告方面：未於言詞辯論期日到場，亦未提出書狀作何聲明
    或陳述。
參、本院依職權向內政部入出境管理局調取被告之入出境紀錄、
    入境申請及居留資料、管制入境期限，及函請苗栗縣警察局
    苗栗分局查覆被告之外僑居留資料、流動戶口申報資料、是
    否有同居生活等情，並向戶政機關調取被告及原告之子黃智
    彥之結婚登記資料，另聲請訊問證人即原告之孫女黃月伶、
    鄰居劉元耆、表叔陳奕芳。
    理    由
一、被告經合法通知，無正當理由未於言詞辯論期日到場，核無
    民事訴訟法第三百八十六條所列各款情形，爰依原告之聲請
    ，由其一造辯論而為判決。
二、原告主張原告之子黃智彥生前應友人安排，充當人頭在九十
    三年十一月八日與大陸籍之被告甲○○辦理假結婚，該女子
    來台並未與原告之子黃智彥同居生活，自行在外打工，嗣遭
    強制遣返回大陸，因原告之子黃智彥於九十五年七月十八日
    發生車禍，不幸於九十五年七月二十五日逝世於醫院，遺有
    汽車強制險理賠金，則被告究竟是否為原告之子黃智彥之配
    偶，影響原告及孫女黃月伶、黃玉萱之繼承權，就被告與原
    告之子黃智彥之婚姻是否為通謀虛偽而無效，原告具有法律
    上之利害關係，實有提起本件確認之訴之必要。為此，因被
    告與原告之子黃智彥均無永久共同生活之結婚真意，通謀而
    為虛偽之結婚意思表示，復無共同生活之事實，渠等結婚之
    意思表示應為無效等語，據其提出與所述相符之原告及其子
    黃智彥、孫女黃月伶、黃玉萱之戶籍謄本、相驗屍體證明書
    、道路交通事故當事人登記聯單、大陸地區人民入出境台灣
    地區申請書等件為證。復經證人即原告之鄰居劉元耆、表叔
    陳奕芳於九十六年四月二十四日到庭證述略以：原告之子黃
    智彥已因車禍去世，其生前向來與原告及子女黃月伶同居生
    活於苗栗縣公館鄉○○村○○路六二號，未曾聽聞其與被告
    辦理結婚，亦從未見過其與被告同居生活，更不曾見過被告
    本人，黃智彥生前曾表示介紹人說要付八萬元，卻尚未給付
    等語，可資參照。
三、次查，被告於九十四年四月十日入境台灣，合法居留期限僅
    至同年七月三十一日止，竟非法逾期居留，於同年十月七日
    經警員通報行蹤不明，嗣因欠缺夫妻同居之事實，無積極事
    證認定其婚姻為真實，經內政部撤銷入境許可，而於同年十
    月二十一日遭強制出境，迄今未曾再入境台灣。上情經本院
    依職權向內政部入出境管理局調取被告之入出境紀錄、入境
    申請及居留資料、管制入境期限，及函請苗栗縣警察局苗栗
    分局查覆被告之外僑居留資料、流動戶口申報資料、是否有
    同居生活等情，並向戶政機關調取被告及原告之子黃智彥之
    結婚登記資料，附卷可稽，堪予佐證被告並未與夫婿即原告
    之子黃智彥長住於苗栗縣公館鄉五谷村九鄰五谷二七七之一
    號或苗栗縣公館鄉○○村○○路六二號之住居所，倘渠等非
    通謀虛偽之假結婚，自可依規定出境後再申請入境，被告應
    無逾期居留之必要，如欲離開原居住處所，又何以不依法向
    警察局申報流動戶口，致遭通報行蹤不明而撤銷入境許可？
    參酌苗栗縣警察局苗栗分局查覆之報告中，明確記載曾有原
    告之家人通報被告與原告之子黃智彥為假結婚，本件經合法
    送達被告後，被告復無正當理由未具狀表示任何意見，自堪
    信原告之主張為真實。
四、按表意人與相對人通謀而為虛偽意思表示者，其意思表示無
    效，民法第八十七條第一項定有明文。確認法律關係之訴，
    非原告有即受確認判決之法律上利益者，不得提起之，民事
    訴訟法第二百四十七條第一項前段規定甚明；所謂即受確認
    判決之法律上利益，係指因法律關係之存否不明確，致原告
    在私法上之地位有受侵害之危險，而此項危險得以對於被告
    之確認判決除去之者而言，最高法院四十二年台上字第一○
    三一號判例可資參酌。查被告與原告之子黃智彥欠缺結婚之
    真意，通謀而為虛偽之結婚意思表示，亦無同居生活之事實
    ，依前揭規定，渠等間之結婚行為應為無效。原告主張其子
    黃智彥車禍逝世後，遺有汽車強制險理賠金，是被告究竟是
    否為原告之子黃智彥之配偶，即渠等之婚姻是否為通謀虛偽
    而無效，顯然影響原告之繼承權，原告確實具有法律上之利
    害關係，自得依上開民事訴訟法第二百四十七條第一項前段
    提起本件確認之訴。從而，原告訴請判決確認被告與原告之
    子黃智彥之婚姻無效，於法有據，為有理由，應予准許，爰
    判決如主文第一項所示。
五、因本案事證已臻明確，其餘主張、陳述及所提之證據，均毋
    庸再予審酌，附此敘明。
六、據上論結，原告之訴為有理由，依民事訴訟法第三百八十五
    條第一項前段、第七十八條規定，判決如主文。
中　　華　　民　　國　　96　　年　　5 　　月　　8 　　日
                  家事庭法　官　李麗萍
正本係照原本作成。
如對本判決上訴，須於判決送達後20日內向本院提出上訴狀，並
繳納上訴費用新台幣4,500元。
                        書記官  丁文宏
中　　華　　民　　國　　96　　年　　5 　　月　　8 　　日
